臺灣士林地方法院民事判決　　　　　　　96年度勞訴字第22號
原　　　告　丁○○
訴訟代理人　蘇清文律師
　　　　　　溫思廣律師
被　　　告　光寶科技股份有限公司
法定代理人　乙○○
訴訟代理人　戊○○
　　　　　　己○○
上列當事人間確認僱傭關係存在等事件，本院於民國96年12月5
日言詞辯論終結，判決如下：
    主  文
確認被告與原告之僱傭關係存在。
被告應給付原告新臺幣玖萬陸仟零肆拾捌元，及自民國九十六年
四月十三日起至清償日止，按週年利率百分之五計算之利息。
被告應自民國九十六年一月一日起至原告復職之日止，按月給付
原告新臺幣萬貳仟零壹拾陸元。
訴訟費用新臺幣壹萬柒仟貳佰拾陸元由被告負擔。
    事  實  及  理  由
壹、程序部分
    按訴狀送達後，原告不得將原訴變更或追加他訴，但經被告
    同意、請求之基礎事實同一、擴張或減縮應受判決事項之聲
    明者，不在此限；被告於訴之變更追加無異議，而為本案之
    言詞辯論者，視為同意變更或追加。民事訴訟法第255 條第
    1 項第1 款、第2 款、第3 款、第2 項分別定有明文。原告
    起訴時所載訴之聲明第2 項原為：「被告應給付原告新臺幣
    （下同）96,048元，及自起訴狀繕本送達翌日起至清償日止
    ，按週年利率5%計算之利息」。嗣於本院內湖簡易庭民國96
    年4 月12日調解期日具狀變更其訴之聲明第2 項為：「被告
    應給付原96,048元，及自起訴狀繕本送達翌日起至清償日止
    ，按週年利率5%計算之利息。暨自96年1 月1 日起至原告復
    職之日止，按月給付原告32,016元。」經核原告聲明之變更
    ，係基於同一基礎事實，而擴張應受判決事項之聲明者，被
    告復對訴之變更無異議而為言詞辯論，依上開法條規定，原
    告訴之變更應予准許。先予敘明。
貳、實體部分
一、原告起訴主張：
  (一)原告自76年6 月起正式任職於被告公司，期間原告曾從事生
    產部記帳、資材部關稅課辦理保稅業務、開立出貨放行單等
    業務，遭被告資遣前則擔任會計，從事開立、整理發票、核
    對帳務、開立傳票等工作，均須使用電腦入帳，並協助辦理
    營業稅、關稅，協調業務出貨、帳務、客戶、物流中心進出
    貨事項。原告任職時均力完成主管所交辦之任務，詎訴外
    人甲○○（下稱「甲○○」）即原告最高主管之會計部處長
    於95年9 月5 日告知因原告「不適任、考績不佳」，故將於
    95 年9月30日資遣原告；被告亦曾對原告表示資遣理由為「
    公司經營不佳」、「組織變動」；嗣於臺北縣政府勞資爭議
    協調會議中，被告復更異其主張，主張資遣理由為勞動基準
    法第11條第4 款所指「業務性質變更，有減少勞工之必要，
    又無適當工作可供安置」。由被告一再變更其資遣事由之行
    為，可證明被告實際上並無勞動基準法第11條規定之資遣事
    由。
  (二)原告遭資遣前即在原告公司從事會計相關工作，會計部門為
    公司營運所不可或缺者，尤其被告為上市公司，更不可能裁
    撤會計部門，且被告資遣原告後，於1111人力銀行網站大舉
    徵才，徵才之職缺高達178 項，於其官方網站亦發布有高達
    202 項職缺的求才訊息，其中更有財務會計方面的相關職缺
    ，顯見被告仍在大舉擴張公司業務，並無任何「業務性質變
    更，有減少勞工必要」之情事。被告逕以勞動基準法第11條
    第4 款規定，對年資已近21年之被告表示終止僱傭契約，顯
    係為逃避將來應給付退休金之義務，已嚴重違反誠信原則，
    其終止不生效力。原告遭資遣前平均薪資為32,016元，因被
    告違法終止兩造僱傭契約，自95年10月起即未給付薪資，原
    告自得請求被告給付，爰請求被告給付95年10月至同年12月
    ，共3 個月的薪資96,048元，暨自96年1 月1 日起至原告復
    職之日止，按月給付原告32,016元。
  (三)並聲明請求判決：
    1.確認被告與原告之僱傭關係存在。
    2.被告應給付原告96,048元，及自起訴狀繕本送達翌日起至
      清償日止，按週年利率百分之五計算之利息。暨自96年1
      月1 日起至原告復職之日止，按月給付原告32,016元。
二、被告則辯稱：
  (一)被告資遣原告之主要原因為勞動基準法第11條第1 項第4 款
    「業務性質變更，有減少勞工之必要，又無適當工作可安置
    」，及同條項第5 款「勞工對於所擔任之工作確不能勝任」
    ：
    1.被告係於91年11月由當時的光寶電子、旭麗公司、源興科
      技、致福公司4 家公司所合併組成，並更名為現在的「光
      寶科技股份有限公司」，其間經過若干組織重整而有現在
      的16個事業部，截至95年6 月止，被告會計部作為為企業
      內各事業部門提供會計服務的功能性單位，原係按照「事
      業部別」進行人力編制，惟該種組織編制的管理難度高，
      且有重複性的資源浪費。後被告為提昇工作效率，並努力
      達成企業內帳務一致性及標準化目標，以維持公司整體競
      爭優勢，故自95年6 月起開始將會計部改為按「功能別」
      重新組織，同時並將所有作業電子化、全球化，以與國際
      接軌，並減少低階人力的需求。基於以上目的所為組織重
      整之結果，即產生部分不必要人力，但因被告公司內並無
      其他適當職位可安排轉任，故於同年9 月開始精簡人力，
      並依據新組織的需求及個別員工的考績表現，選擇與包括
      原告在內的10名員工終止僱傭關係。其中除1 名符合退休
      要件，准予辦理退休外，其餘9 名皆於徵得當事人同意後
      ，發給資遣費及預告工資後依法資遣。
    2.原告最高學歷為稻江護理家事職校家政科畢業，僅有高職
      學歷，所學亦與會計專業無關。原告於76年間任職於被告
      之海關室擔任辦事員，負責處理報關單。嗣93年6 月間被
      告報關室之發貨中心業務裁撤，被告為維持員工之工作機
      會，方讓原告轉任會計部處理簡單的帳務。惟於95年6 月
      份組織調整後，原告之工作技能水平顯已無法符合新組織
      的需求，加上近期考績亦未能達平均水準，於是列入資遣
      人員名單。被告資遣原告，純係因應企業組織調整之必要
      ，並基於企業經營上之判斷及人力資源有效配置之專業考
      量所為，完全符合勞動基準法第11條第1 項第4 款之規定
      ，若同時參酌原告過去2 年之考績狀況，亦有同條項第5
      款所定不能勝任所擔任工作之事由，被告資遣原告顯係合
      法；另觀諸同一批資遣人員的年資分布及考績情況，更可
      證明被告選擇資遣人員悉以業務需求及工作表現為考慮依
      據，並無特別歧視資深人員之情形。
  (二)被告於網站上求才之廣告，與會計業務有關之職缺僅有3 項
    ，其中2 項為派駐廣州之經理級會計主管，原告之資歷與該
    職缺之需求相去甚遠；另1 項「會計專員」，亦僅為應付臨
    時增加業務之派遣性質工作，並非正職，且該職務尚明確要
    求應徵者須具備大學會計科系畢業之相關學歷，原告之條件
    與該職缺亦不符。故就被告之會計業務而言，並無原告所稱
    「大舉擴張公司業務」之情形。
  (三)被告已於95年9 月30日，給付原告資遣費及預告工資合計65
    0,992 元，並經被告簽收並表示無異議，兩造已合意終止僱
    傭關係，均應受該合意之拘束，原告嗣後再主張被告資遣不
    合法云云，顯無理由。
  (四)並聲明請求判決：原告之訴駁回。
三、兩造不爭執之事實：
  (一)原告自76年6 月起任職被告公司，原任職於海關室，嗣轉任
    會計部門，被告於95年9 月30日資遣原告。原告遭資遣前係
    擔任會計，從事開立、整理發票、核對帳務、開立傳票等工
    作。原告任職期間平均工資為32,016元。
  (二)原告任職期間平均工資為32,016元，被告於資遣原告時，依
    原告之年資、平均工資，給付資遣費及預告工資650,992 元
    予原告。
四、本件經兩造整理並簡化後之爭點如下（本院卷第66頁至第68
    頁、第71頁）：
  (一)被告資遣原告，是否符合勞動基準法第11條第1 項第4 款、
    第5款規定？
  (二)兩造是否已合意終止僱傭契約？
五、茲析述如下：
  (一)被告應無勞動基準法第11條第1 項第4 款所指「業務性質變
    更，有減少勞工之必要，又無適當工作可供安置」之情形：
    1.被告主張原告所隸屬之會計部門有業務減縮、業務性質變
      更致有減少勞工必要之情，業據提出原告所不爭執之會計
      部門人員編制表為憑（下稱系爭編制表，本院卷第21頁至
      第22頁參照）。依系爭編制表所示，被告會計部門於95年
      8 月31日係依事業別進行編制，共有85人；於95年12月11
      日則依功能別編制，並裁減至60人。惟查，被告於裁減原
      有會計部門人員之同時，仍於1111人力銀行及被告網站刊
      登徵求「財會單位Controlling 」派遣會計專員之求才廣
      告，並載明派遣時間及條件為：「派遣合約半年，屆時視
      工作表現及公司職缺狀況決定是否延期/ 終止」、「若公
      司有正式職缺機會，本公司將優先考量」等情（本院96年
      度勞調字第3 號卷〈下稱「調解卷」〉，第15頁參照，原
      告列印該網頁資料之時間為96年1 月8 日、1 月10日）；
      被告亦於96年7 月23日，在104 人力銀行網站徵求短期派
      遣3個 月之「財務會計助理」（本院卷第54頁參照），此
      亦為被告所不爭執。堪認被告裁撤後之會計部門人員，不
      敷其實際人力需求，而有另行招募人員之必要，由是以觀
      ，被告於裁撤正式職缺，資遣包括原告在內之員工後，另
      以派遣合約方式補充裁撤後之不足人力，顯不符勞動基準
      法第11條第1 項第4 款所指「業務性質變更、有減少勞工
      必要」之情形。
    2.被告另辯稱於網站上刊登之人才招募需求，與原告之條件
      、資歷均不相同等語。經查，被告96年1 月10日於1111人
      力銀行網站刊登的會計部門求才訊息，「派外（駐外）會
      計經理」之職缺固非原告之能力、資歷所可勝任，「派遣
      會計專員」所需資格為「年齡23至35歲、大學畢業、會計
      學相關、1 年以上工作經驗」，形式上亦與原告之能力、
      學歷不符。惟上開「派遣會計專員」職缺所要求之實際資
      歷為：「1.1 年至3 年財會相關工作經驗。2.熟SAP R/3
      Experince 尤佳。」原告求學時雖非財務會計相關科系畢
      業，惟自76年起，即為被告從事稅務、帳務、會計相關工
      作，且被告於88年、89年左右採購英文版的SAP 軟體，原
      告有操作該軟體的能力一節，亦經原告之直接主管即證人
      丙○○（下稱丙○○）於本院96年9 月5 日言詞辯論期日
      證述無訛（本院卷第59頁參照），則原告實際上符合「1
      年至3 年財會相關工作經驗」、「熟SAP R/3 Experince
      操作」之職缺要求。被告於資遣實際上具有同等能力的原
      告後，另行加設「大學畢業、會計學相關」之條件對外求
      才，自無從主張其符合勞動基準法第11條第1 項第4 款之
      要件。
    3.況96年7 月31日所徵求之「派遣3 個月財務會計助理」，
      其條件更僅為：「具商學財會背景，協助主管處理相關行
      政事宜」、「夜校工讀生可」，此條件遠低於原告之能力
      與資歷，更足認被告並非無適當工作可安置原告。從而被
      告抗辯其係依勞動基準法第11條第1 項第4 款資遣原告，
      即無足取。
  (二)原告應無勞動基準法第11條第1 項第5 款所指「勞工對於所
    擔任工作確不能勝任」之情形：
    1.原告93年度的績效評估／工作目標達成檢核表、工作職能
      評估表，經丙○○就原告各方面之表現，評價為甲等，評
      語分別為「依時間截止，完成應有事項，為公司保稅／免
      稅，做最好考量」、「服務公司多年，做事一向以誠信為
      原則，也能配合部門需求而接受新工作」；而上級主管即
      被告當時財務部副總經理朱崑城，則就丙○○之評核內容
      ，核定原告之整體表現為乙等，而未以文字對原告之工作
      表現加註任何意見（本院卷第44頁、第45頁參照）。原告
      94年的績效評估表，經丙○○初評為78分，意見為「尚能
      符合主管指派之任務，如期完成」，上級主管即會計長甲
      ○○則核定為70分，意見為「符合目前工作需求，但較難
      委派新任務」；94年績效評估表／核心特質評核表，經丙
      ○○初評為77分，意見為「部分核心特質尚待加強」，甲
      ○○則核定為70分，並表示同意丙○○的評語；而原告94
      年績效評估表／新年度工作目標及績效評等結果，原告經
      丙○○初核分數及等級為PL3 （甲等，Good，71-80 分，
      對指派任務確實改善且達成目標），甲○○核定分數及等
      級則為PL4 （乙等，Acceptable，61-70 分，執行指派任
      務且能達到要求標準（本院卷第41頁至第43頁）。又依被
      告之員工評等標準，共分PL1 （特優，Outstanding ，91
      -100分，能創造持續性價值及重大成本改善）、PL2 （優
      等，Very Good ，達成具挑戰性的目標且超過要求標準）
      、PL3 （甲等）、PL4 （乙等）、PL5 （丙等／不適任，
      Need Re-Position，尚未達到要求標準，有明顯落差），
      原告之考評等級既非落入不適任的PL5 等級，並參諸上述
      原告93年、94年之考評結果，堪認原告雖非特別積極、創
      新的員工，但對被告所交辦的工作，尚無不能勝任之情。
    2.甲○○雖於本院96年9 月5 日到庭證稱：「原告（及丙○
      ○、蔡美美）3 人由海關室轉到會計部後，我讓他們做應
      收帳款的沖款作業... 我是看工作結果... 我發現原告不
      太能做，我就給她應付帳款的整理工作... 我發現原告做
      不來，就給她比較簡單的整理報表及傳票的工作」等語（
      本院卷第60頁至第61頁參照），惟亦證稱：「91年到94年
      我不是原告的直接主管，因為原告當時是在中和的事業部
      ，我是在內湖的總部，當時我沒有跟原告有直接的業務接
      觸，只會與原告上面好幾層的主管有接觸」等語（本院卷
      第62頁參照），堪認甲○○對原告之工作表現並無直接的
      接觸及觀察，尚難以其證詞，認定原告有何確實不能勝任
      工作之情。
    3.甲○○另於上開期日證稱：「考核的重要因素之一是員工
      對公司的貢獻度。原告對公司沒有什麼貢獻度，因為原告
      的工作是整理報表、後來有做外包倉庫資料的彙整」等語
      （本院卷第61頁參照）。惟被告為一事業體遍及海內外之
      大公司，固須有高階管理人員決定公司營業之重要方針，
      並需要積極、創新之員工提出增進公司經營效率、改善公
      司經營成本的營運建議，惟亦有低階人力的需求，藉以維
      持公司例行運作之順利正常，尚不能以原告階級較低、工
      作內容偏向例行性、事務性為由，即否定原告對被告之貢
      獻度，甚而據以認定原告為「確實不能勝任工作」。
    4.綜上，被告以原告對於所擔任工作確不能勝任為由，依勞
      動基準法第11條第1 項第5 款終止與原告間之僱傭契約，
      亦非可採。
  (三)原告領取資遣費及預告工資，非屬雙方合意或原告同意終止
    勞動契約：
    1.按對話人為意思表示者，其意思表示，以相對人了解時，
      發生效力；非對話而為意思表示者，其意思表示，以通知
      達到相對人時，發生效力，民法第94條、第95條第1 項前
      段分別定有明文。而意思表示，乃由效果意思、表示意思
      及表示行為三個要素所構成。效果意思者，乃表意人內部
      的主觀意思。表示意思者，謂有意將內心已決定之效果意
      思表達於外部之意思。而表示行為，係指表意人將內部之
      效果意思表達於外部之行為。而原告內部之主觀意思，是
      否有終止兩造間之勞動契約之意思？是否有將內心已決定
      終止勞動契約之效果意思，表達於外部之意思？有何具體
      明確終止勞動契約之表示行為？均未見被告舉證證明。再
      衡諸原告就其關於被告非法資遣之主張，向臺北縣政府提
      出申訴調解（調解卷第11頁）、甚至提起本件訴訟等情，
      顯不能遽予解釋原告確有合意或同意終止兩造間勞動契約
      之意思。
    2.再者，被告給付預告工資及資遣費予原告，係於其主觀上
      依勞動基準法第11條第4 款、第5 款規定解僱原告後，履
      行其勞動基準法所規定之法定義務，而非另有合意終止兩
      造勞動契約之意思。質言之，被告原係行使雇主單方面之
      解僱權，而無合意終止兩造僱傭關係之意思表示存在，被
      告既無與原告合意終之意思表示，原告顯不能與被告達成
      意思表示一致而「合意」終止兩造僱傭關係。
    3.原告為勞動基準法所指之勞工，屬受薪階級，經濟地位遠
      遜於被告，衡諸常情，其家庭日常開銷泰半靠薪水支用。
      今突遭被告資遣解職而失去固定薪水收入，被告復以資遣
      原告之通知，預示拒絕受領原告往後之勞務給付，則原告
      先行受領資遣費，以濟日常生活用度，日後再行循調解等
      法律途徑主張權利，與常情尚不相悖，自難遽以原告領取
      被告給付之資遣費及預告工資，即認原告有終止勞動契約
      之意思。否則雇主可完全不依勞基法第11條之規範，不附
      任何理由，只要提出預告工資、資遣費，勞工一旦接受，
      即發生合意或同意終止之效果；勞工不接受，除非有抵禦
      抗衡之資財，否則將危及生存之憑藉，此解顯遠悖於勞動
      基準法保護勞工權益之立法目的。不足採信。
    4.準此，原告領取資遣費及預告工資之行為，非有合意或同
      意終止兩造間勞動契約之意思，要屬明確。被告據以抗辯
      兩造已合意終止契約云云，亦乏依據。
六、綜上所陳，被告依勞動基準法第11條第1 項第4 款、第5 款
    規定，終止與原告之僱傭契約，為無理由，其終止為不合法
    ，從而，原告訴請確認與被告間僱傭關係存在，為有理由，
    應予准許。另按因不可歸責於債務人之事由，致未為給付者
    ，債務人不負遲延責任，民法第230 條定有明文。再按僱用
    人受領勞務遲延者，受僱人無補服勞務之義務，仍得請求報
    酬，亦為民法第487 條前段所明定。本件被告資遣原告，已
    預示拒絕繼續受領原告之勞務給付，且原告於臺北縣政府勞
    資爭議調解時，已請求回復工作權，然被告表示無法答應回
    復工作之請求，亦有勞資爭議協調會議紀錄附於調解卷可稽
    （調解卷第11頁參照），足認被告除預示拒絕繼續受領勞務
    ，經原告為請求回復工作權而提供勞務之意思表示，被告仍
    予拒絕，顯有遲延受領勞務之情形，則原告未為勞務給付應
    屬不可歸責，依法並無補服勞務之義務，仍得請求被告給付
    報酬。而原告每月薪資為32,016元，而被告自95年10月1 日
    起即拒絕受領原告之勞務並拒絕給付原告薪資，此為兩造所
    不爭，從而原告請求被告給付95年10月1 日至95年12月31日
    ，共3 個月的薪資計96,048元（32,016 X 3=96,048） ，暨
    自96年1 月1 日起至原告復職之日止，按月給付原告32,016
    元，為有理由，應予准許。
七、另按給付有確定期限者，債務人自期限屆滿時起負遲延責任
    ；給付無確定期限者，債務人於債權人得請求給付時，經其
    催告而未為給付，自受催告時起，負遲延責任。其經債權人
    起訴而送達訴狀，或依督促程序送達支付命令，或為其他相
    類之行為者，與催告有同一之效力；應付利息之債務，其利
    率未經約定，亦無法律可據者，週年利率為百分之5 ，民法
    第229 條第1 項、第2 項，第203 條分別定有明文。經查，
    被告原應按月於兩造僱傭契約所約定之（當月或隔月）薪資
    給付期日給付95年10月至95年12月薪資，被告未依約給付，
    則原告併請求自起訴狀繕本送達翌日起算遲延利息，在兩造
    原約定之薪資清償期之後，自未逾其得請求之範圍，應予准
    許。又本件雖無送達回證可資認定被告收受起訴狀繕本之日
    期，惟被告既於本院內湖簡易庭96年4 月12日到場調解，堪
    信至遲於該日即已收受起訴狀繕本，爰認定被告係於96年4
    月12日收受起訴狀繕本。由是，原告就95年10月至12月之薪
    資96,048元，併請求自96年4 月13日起至清償日止，按週年
    利率5%計算之利息，亦有理由，應予准許。
八、本案事證已臻明確，兩造其餘主張陳述及所提之證據，均毋
    庸再予審酌，附此敘明。
九、本院依職權定本件訴訟費用額為17,236元，應由被告負擔。
十、據上論結，原告之訴為有理由，依民事訴訟法第78條、第87
    條第1 項，判決如主文。
中　　華　　民　　國　　96　　年　　12　　月　　20　　日
                  民事第二庭  法  官  王怡雯
以上正本證明與原本無異。
如對本判決上訴，應於判決送達後20日內向本院提出上訴狀。
中　　華　　民　　國　　96　　年　　12　　月　　24　　日
                              書記官  鄒文南
